---
title: "Final Final"
author: "Natalia Coronel (20186016), Facundo Garcia (20190015), Diego Asencios (20171339)"
date: "12/12/2021"
output: html_document
---

En la siguiente presentación mostramos qué variables están afectando el índice de desarrollo humano. Esto es recogido con datos del año 2019-2020, data obtenida del Banco Mundial, El programa de Naciones Unidas para el desarrollo y el Human Development Report 2020 de UNDP. Teniendo en cuenta esto, proponemos que el índice de desarrollo humano es afectado directamente con las siguiente variables: la esperanza de vida, el nivel educativo y el gasto público. La calidad de la data es avalada por las fuentes en donde fue encontrada como el Human Development Report del 2020 de UNDP. Las muestra fue recogida en diversos paises. Se trato de gran medida de poder recoger muestras proporcionales a los paises. Siendo constrastados con datos de la misma localidad. El contenido de las variables es de libre uso y cualquier persona puede buscarla y usarla.

La esperanza de vida que ahora llamaremos "Esperanza_life" es representada por "Expectativa_hombre" (esperanza de vida del hombre) y "Expectativa_mujer" (esperanza de vida de la mujer). Utilizar la esperanza de vida como un factor que afecta el desarrollo humano es importante pues tener una vida longeva y disponer de salud es el mejor indicativo del desarrollo social de un país. 

El Gasto público del gobierno que ahora llamaremos "Gasto_publico" es representado por "gasto_educacion"y "gasto_salud". Consideramos el gasto público como un factor relevante pues se vincula directamente con el bienestar social. Los recursos asignados del Gobierno pueden mejorar las condiciones de vida sociales mediante distintas políticas públicas enfocadas, por ejemplo, en la salud y en la educación.

El grado de educación de la población que ahora denominaremos "Nivel_Educativo" es representado por "tasa_finalizacion_secundaria", "tasa_finalizacion_primaria"y "tasa_alfabetizacion".El factor educación es importante porque permite que los individuos puedan desarrollar su máximo potencial y llevar adelante una vida productiva de acuerdo con sus necesidades e intereses.Poseer educación permite la posibilidad de trabajar para acceder a recursos que permitan poseer una vida digna. 


Los datos están organizados así:

```{r}
library(rio)
lkCSV="https://github.com/nataliacoronel/TRABAJOFINAL/blob/main/DATAPRINCIPALOFICIAL.xlsx?raw=true"
human_development=import(lkCSV)
```
•	Renombramos las variables de nuestra base de datos:

```{r}
names(human_development) = c("Rank", "Country", "Esperanza_vida", "Expected_schooling", "Mean_schooling", "national_income", "Expectativa_hombre", "Expectativa_mujer", "promedio_edad_poblacion", "tasa_alfabetizacion", "edad_promedio_finaliza_secundaria", "tasa_finalizacion_secundaria", "tasa_finalizacion_primaria", "HDI_INDEX", "gasto_educacion","gasto_salud")
names(human_development)
```
•	Seleccionamos nuestras variabes principales:

```{r}
Esperanza_life=c("Expectativa_hombre","Expectativa_mujer")
Nivel_Educativo=c("tasa_finalizacion_secundaria", "tasa_finalizacion_primaria", "tasa_alfabetizacion")
Gasto_publico=c("gasto_educacion","gasto_salud")
View(human_development)
```

#Revisamos Rangos

```{r}
summary(human_development[,c(Esperanza_life,Gasto_publico, Nivel_Educativo)])
```

#SITUACIÓN MUNDIAL

Veamos la situación mundial desde el comportamiento de las variables independientes, utilizando análisis de clusters, siguiendo la técnica jerárquica.El primer paso es preparar los datos para el análisis cluster.

```{r}
data=human_development[,c(Esperanza_life, Gasto_publico, Nivel_Educativo)]
data=data[sample(nrow(data), 103), ]
```

•	Creamos un objeto que concadene los 3 subsets, el cual usaremos en las técnicas de clusterización
```{r}
paraCluster=(data[,c(Esperanza_life, Gasto_publico, Nivel_Educativo)])
```

•	Se calculan las distancias entre los valores de los casos 
```{r}
library(cluster)
g.dist = daisy(paraCluster, metric="gower")
```
•	Se piden 4 grupos, correspondientes a los 3 subsets, a través de la técnica agnes en un objeto llamado reg.anes. Con este último creamos una nueva columna en el objeto (plaraClustrer) elaborado.

```{r}
set.seed(123)
library(factoextra)

res.agnes<- hcut(g.dist, k = 4,hc_func='agnes',hc_method = "ward.D")

data$clustAG=res.agnes$cluster
```

#Exploramos resultados. Aquí vemos las características en cada cluster. Se ha calculado la media en cada variable para cada clase. 

```{r}
library(plyr)
aggregate(cbind(Expectativa_hombre,Expectativa_mujer, tasa_finalizacion_secundaria, tasa_finalizacion_primaria, tasa_alfabetizacion, gasto_educacion, gasto_salud)~ clustAG, data=data,mean)
```
•	Se visualiza la forma en que se estructuran los clústeres a través de un dendograma
```{r}
fviz_dend(res.agnes, cex = 0.7, horiz = T)
```

#PREPARACIÓN DE LATENTES

Segun nuestro marco teórico tenemos tres latentes: la esperanza de vida, el nivel educativo y el gasto público.

```{r}
model1 <- ' Esperanza_life =~ Expectativa_hombre + Expectativa_mujer

Nivel_Educativo =~ tasa_finalizacion_secundaria + tasa_finalizacion_primaria + tasa_alfabetizacion

gasto_publico  =~ gasto_educacion + gasto_salud '
```

```{r}
theDataNorm=scale(data)
library(lavaan)
```
```{r}
cfa_fit <- cfa(model1, data=theDataNorm, 
           std.lv=TRUE,  
           missing="fiml")
```

```{r}
allParamCFA=parameterEstimates(cfa_fit,standardized = T)
allFitCFA=as.list(fitMeasures(cfa_fit))
```

Veamos resultados:

Si cada indicador tiene una buena conexión con su latente (ver p valor):

```{r}
allParamCFA[allParamCFA$op=="=~",]
```

Averigüemos qué tan bien salió el modelo:

El ChiSquare es NO significativo? (p_value debe ser mayor a 0.05 para que sea bueno)

```{r}
allFitCFA[c("chisq", "df", "pvalue")]
```
El Índice Tucker Lewi es mayor a 0.9?

```{r}
allFitCFA$tli
```
La Raíz del error cuadrático medio de aproximación es menor a 0.05?

```{r}
allFitCFA[c('rmsea.ci.lower','rmsea' ,'rmsea.ci.upper')]
```
#scores

```{r}
lavPredict(cfa_fit)
```
```{r}
allScores=as.data.frame(lavPredict(cfa_fit))
library(BBmisc)
```

```{r}
library(lavaan)

human_development$esperanzalife=normalize(lavPredict(cfa_fit),
                    method = "range", 
                    margin=2, 
                    range = c(0, 1))
human_development$niveleducativo=normalize(lavPredict(cfa_fit),
                    method = "range", 
                    margin=2, 
                    range = c(0, 1))
human_development$gastopublico=normalize(lavPredict(cfa_fit),
                    method = "range", 
                    margin=2, 
                    range = c(0, 1))
```


#Regresión y prueba de hipotesis

Para hacer el modelo de regresión lineal hemos usado las variables incluídas dentro de los objetos creados (las cuales son nuestras variables principales que afectan el indice de desarrollo humano): "Esperanza_life", "Gasto_publico", "Nivel_Educativo". Así, Esperanza_life es representado por "Expectativa_hombre","Expectativa_mujer". "Gasto_publico" es representado por "gasto_educacion","gasto_salud". "Nivel_Educativo" es representado por "tasa_finalizacion_secundaria", "tasa_finalizacion_primaria", "tasa_alfabetizacion".

```{r}
NUEVO=human_development[,c("HDI_INDEX", "Expectativa_hombre","Expectativa_mujer",
"tasa_finalizacion_secundaria", "tasa_finalizacion_primaria", "tasa_alfabetizacion", "gasto_educacion","gasto_salud")]
```

```{r}
hipotesis=formula(NUEVO, "HDI_INDEX" ~ "Expectativa_hombre"+"Expectativa_mujer" + 
"tasa_finalizacion_secundaria"+ "tasa_finalizacion_primaria"+ "tasa_alfabetizacion"+ "gasto_educacion"+"gasto_salud")
```


```{r}
library(stargazer)
resultado=lm(formula = hipotesis, data= NUEVO)
summary(resultado)
```
#El modelo propuesto aporta 77%.

#CONCLUSIONES

En este trabajo se planteó la hipótesis siguiente:  el índice de desarrollo humano es afectado significatviamente por la esperanza de vida, el nivel educativo y los ingresos.

El resultado nos muestra que tanto el modelo y todas las variables, a excepción del gasto en educación - la cual tendría significancia si el p value se incrementara a 0.1 - son estadísticamente significantes al 0.05 para el modelo de regresión lineal. Este  mismo permite obtener el 77% de los valores de desarrollo humano de los países en la base de datos.

A través del desarrollo de cluster concluimos que es posible clusterizar los datos en 3 grupos. Asimismo, a través del coeficiente de silueta se observa una clusterización exitosa, aunque con valores bajos o medianos, menores a 0.4. En ese sentido, igualmente, a través de las diversas téncias, se recomienda solo 1 clúster. (Análisis Cluster y Anexo 3)

Finalmente, a través del desarrollo de latente exploratorio se concluye que no se soporta 3 variables latentes. Asimismo, no se presenta un buen escenario confirmatorio en el análisis de las 3 variables latentes. Sin embargo, dicho resultado se ve oscurecido por la significancia estadística para el modelo de la variable gasto en educación. (Preparación de Latentes y Anexo 1)


#ANEXO 1: EXPLORACIÓN DE LATENTES 

```{r}
DATS=(data[,c(Esperanza_life, Gasto_publico, Nivel_Educativo)])
```


```{r}
library(polycor)
corMatrix=polycor::hetcor(DATS)$correlations
```
```{r}
library(ggcorrplot)
ggcorrplot(corMatrix)
```

```{r}
library(psych)
psych::KMO(corMatrix)
```
# Verificar si la matriz de correlaciones es adecuada

```{r}
cortest.bartlett(corMatrix,n=nrow(data))$p.value>0.05
```
```{r}
library(matrixcalc)

is.singular.matrix(corMatrix)
```
```{r}
fa.parallel(data,fm = 'ML', fa = 'fa',correct = T)

```

```{r}
library(GPArotation)
resfa <- fa(DATS,
            nfactors = 3,
            cor = 'mixed',
            rotate = "varimax",
            fm="minres")
print(resfa$loadings)
```
```{r}
print(resfa$loadings,cutoff = 0.15)
```
```{r}
fa.diagram(resfa)
```


#ANEXO 2: JUSTIFICACIÓN DE USO DE PACKAGES (DIEGO)

a) RIO= Tiene funcionalidad de importar y exportar datos de diferentes formatos. Como excel y SPSS. Ademas, que sirve para poder leer estos.

Cluster= Sirve para poder analizar conjuntos conglomerados agrupando los datos de manera homogenea dentro de diferentes grupos con similares varianzas. Nos sirve par facilitarnos y precisar mejor las analisis sobre estos datos 

Factoextra= Sirve para la visualizacion y graficacion de los resultados de las multivariables.

Plyr= Es una herramientas para dividir, aplicar y combinar datos

Lavaan= Sirve para el analisis de las variables latentes 

BBmisc= Sirve para traer funciones auxiliares diversas para B.Bisch

GPArotation= Es el GPA factor de rotacion 

matrixcalc= Para traer una colección de funciones para cálculos matriciales

Psych= Procedimientos para la investigación psicológica, psicométrica y de personalidad

ggcorrplot= Para la visualizacion de la correlacion en la matrix, se usa ggplot2

polycor= Para analizar las correlaciones policóricas y poliseriales
 
stargazer= Tablas de estadísticas resumidas y de regresión bien formateadas 

ggplot2= Crea formas elegantes de poder observar la data

#ANEXO 3: EXPLORACIÓN DE CLUSTERS (FACUNDO)

```{r}
paraCluster=(data[,c(Esperanza_life, Gasto_publico, Nivel_Educativo)])
```

```{r}
boxplot(paraCluster[,c(Esperanza_life, Gasto_publico, Nivel_Educativo)],horizontal=T,las=2,cex.axis=0.3)
```
```{r}
boxplot(scale(paraCluster[,c(Esperanza_life, Gasto_publico, Nivel_Educativo)]),horizontal=T,las=2,cex.axis=0.3)
```

```{r}
boxplot(log(paraCluster[,c(Esperanza_life, Gasto_publico, Nivel_Educativo)]),horizontal=T,las=2,cex.axis=0.3)
```

```{r}
library(cluster)
set.seed(123)
g.dist = daisy(paraCluster[,], metric="gower")
```

PAM

```{r}
set.seed(123)
library(factoextra)
fviz_nbclust(paraCluster, pam,diss=g.dist,method = "gap_stat",k.max = 10,verbose = F)
```

JEÁRQUICO - DIANA

```{r}
set.seed(123)
fviz_nbclust(paraCluster, hcut,diss=g.dist,method = "gap_stat",k.max = 10,verbose = F,hc_func = "agnes")
```

Jerárquico Agnes

```{r}
set.seed(123)
fviz_nbclust(paraCluster, hcut,diss=g.dist,method = "gap_stat",k.max = 10,verbose = F,hc_func = "diana")
```

```{r}
set.seed(123)
SUGERIDOS=3
res.pam=pam(g.dist,k = SUGERIDOS,cluster.only = F)
res.agnes <- hcut(g.dist, k = SUGERIDOS,hc_func='agnes')
res.diana <- hcut(g.dist, k = SUGERIDOS,hc_func='diana')

fviz_silhouette(res.pam)
fviz_silhouette(res.agnes)
fviz_silhouette(res.diana)
```


#GITHUB

https://github.com/nataliacoronel/TRABAJOFINAL






